臺灣臺北地方法院民事判決　　　　　　　96年度再易字第12號
再審原告　　甲○○
　　　　　　丁○○
　　　　　　戊○○
　　　　　　乙○○
　　　　　　　　　　　　號
　　　　　　己○○
再審被告　　福澤農林產業股份有限公司
法定代理人　丙○○
上列當事人間請求續行租約事件，再審原告對於民國96年1月26
日本院94年度簡上字第212號第二審確定判決提起再審之訴，本
院判決如下：
    主      文
再審之訴駁回。
再審訴訟費用新臺幣肆仟捌佰元由再審原告負擔。
    事實及理由
一、按再審之訴，應於30日之不變期間內提起；前項期間，自判
    決確定時起算，判決於送達前確定者，自送達時起算，民事
    訴訟法第500條第1項、第2項定有明文。而當事人以民事訴
    訟法第496條第1項第1款再審事由聲請再審者，應認當事人
    自收受裁判正本之送達時，對於裁判之理由，有無適用法規
    顯有錯誤之情形，即可知悉，故計算是否逾30日之不變期間
    ，應自收受裁判正本時起算，至於當事人本人對於法規之瞭
    解程度如何，當不能影響同法第500條第1項、第2項關於30
    日不變期間之起算（最高法院70年臺再字第212號、71年臺
    再字第210號判例意旨）。本件再審原告主張本院94年度簡
    上字第212號確定判決（下稱原確定判決）有民事訴訟法第
    496條第1項第1款之再審事由，而原確定判決已於民國96 年
    2月2日送達於再審原告，再審原告於96年3月3日提起本件再
    審之訴，並未逾越法定期間，核與前揭規定相符，應予准許
    ，合先敘明。
二、再審原告主張：
  (一)伊訴請再審被告續行租約，依民法第244條規定求為撤銷再
    審被告於91年間同意訴外人李安哲向臺東縣政府承租該府代
    管之臺東縣金峰鄉○○段4-1號土地（下稱系爭土地）之同
    意書及同意行為，並求命再審被告應出具同意書同意伊向臺
    台東縣政府承租系爭土地之判決，原確定判決於94年6月20
    日行第一次準備程序，95年4月3日行第二次準備程序，95年
    7 月19日行第三次準備程序，95年11月24日行第一次言詞辯
    論程序，再審被告並未對是否陷於無資力狀態抗辯，受命法
    官、審判長更未加以闡明，命兩造舉證以供審酌，況依社會
    經驗法則，若無法院公文，伊依法並不能向國稅局查詢再審
    被告財產狀況，伊如何能知悉再審被告是否已陷於無資力；
    迨至96年1月12日行第二次言詞辯論，審判長當庭要再審原
    告負舉證責任，證明再審被告是否已陷於無資力狀態，未留
    猶豫期間，為突襲性裁判，有民事訴訟法第496條第1款之適
    用法規顯有錯誤之判決違背法令。
  (二)又原確定判決既認定訴外人李安哲於82年12月23日向再審被
    告之負責人丙○○購買再審被告股份10萬股，而取得再審被
    告經營權後，復於83年6月24日間簽訂合作農場協議書，且
    為履行該合作農場協議，以再審被告總經理名義於83年6月
    28日以（83）福林字第628號函臺東縣政府表示願將系爭第1
    、2、4號林地讓與再審原告所指定之人李惠蘭，並交付再審
    被告出具同意由再審被告承租系爭第1、2、4號林地之同意
    書予再審原告。訴外人李安哲既擔任再審被告之總經理，依
    法為再審被告之法定代理人，詎再審被告竟於91年間出具同
    意書予訴外人李安哲，同意李安哲向臺東縣政府承租系爭土
    地，為自己代理行為，依民法第106條、第71條規定，已違
    反自己及雙方代理之禁止，該同意無效，詎原確定判決先則
    謂不得撤銷，進而否准再審原告請求再審被告出具同意書，
    有民事訴訟法第496條第1款之適用法規顯有錯誤之判決違背
    法令。
  (三)並聲明：1.原確定判決廢棄。2.再審被告於91年間同意訴外
    人李安哲向臺東縣政府承租該府代管之台東現金峰鄉○○段
    4-1號國有造林地之同意書及同意行為，均予撤銷。3.再審
    被告應出具同意書同意再審原告向臺東縣政府承租臺東縣金
    峰鄉○○段4-1號國有造林地。
三、再審被告方面：本件未行言詞辯論，故無再審被告之聲明及
    陳述可供記載。
四、民事訴訟法第496條第1項第1款所謂適用法規顯有錯誤者，
    係指確定判決就事實審法院所確定之事實而為法律上判斷，
    有適用法規顯有錯誤之情形而言（最高法院71年台再字第30
    號判例參照），不包括漏未斟酌證據及認定事實錯誤之情形
    （最高法院63年台上字第880號判例參照）。又適用法規顯
    有錯誤，雖包括確定判決消極的不適用法規，顯然影響裁判
    者（司法院大法官會議釋字第177號解釋），然所謂消極不
    適用法規，係指應予審究該法規而未予審究。
五、再審原告雖指稱原確定判決於第一次、第二次、第三次準備
    程序、第一次言詞辯論程序，再審被告並未對是否陷於無資
    力狀態抗辯，受命法官、審判長更未加以闡明，命兩造舉證
    以供審酌，迨至第二次言詞辯論，審判長當庭要再審原告負
    舉證責任，證明再審被告是否已陷於無資力狀態，為突襲性
    之裁判云云。惟按，債權人依民法第244條規定，撤銷債務
    人所為之有償或無償行為者，須具備下列之要件：(一)為債務
    人所為之法律行為。(二)其法律行為有害於債權人，指詐害行
    為須為債務成立後所為及債務人陷於無資力。(三)其法律行為
    係以財產權為目的。(四)如為有償之法律行為，債務人於行為
    時明知其行為有害於債權人，受益人於受益時亦明知其事情
    ，至於債務人之法律行為除有特別規定外，無論為債權行為
    ，抑為物權行為，均非所問。(五)債務人之行為須以財產為標
    的，或非僅有害於以給付特定物為標的之債權。次按，當事
    人主張有利於己之事實者，就其事實有舉證責任，民事訴訟
    法第277條訂有明文。本件再審原告既依民法第244條規定主
    張撤銷再審被告同意李安哲向臺東縣政府辦理承租系爭土地
    之詐害行為，有損於再審原告依系爭撫管契約取得承租之權
    利即特定債權，依上揭說明，與民法第244條之撤銷權要件
    不合，其請求撤銷即屬無據。至再審被告即債務人因其詐債
    害行為致陷於無資力之事實，僅另一權利發生要件，且再審
    原告即債權人就此利己之權利發生事實，自應負舉證責任。
    經查，再審原告自承再審被告同意李安哲向臺東縣政府辦理
    承租系爭土地，並未使再審被告陷於無資力等語（見原審96
    年1月12日言詞辯論筆錄），因此，原確定判決除認再審被
    告同意李安哲承租行為，僅有害於再審原告對再審被告請求
    為同意承租之特定債權，與上開撤銷權要件不合外，另認定
    不因此而使再審原告陷於無資力，亦不符合民法第244條撤
    銷權須債務人陷於無資力之要件，而判決駁回再審原告請求
    ，係原確定判決適用民事訴訟法第277條舉證責任分配之結
    果，是再審原告主張原確定判決有適用法規錯誤之情形云云
    ，即非可取。
六、又再審原告固指稱訴外人李安哲擔任再審被告之總經理，依
    法為再審被告法定代理人，詎再審被告竟於91年間出具同意
    書予訴外人李安哲，同意李安哲向臺東縣政府承租系爭土地
    完畢，為自己代理行為，依民法第106條、第71條規定，已
    違反禁止自己代理之規定，該同意無效，詎原確定判決先則
    謂不得撤銷，進而否准再審原告請求再審被告出具同意書，
    有民事訴訟法第496條第1款之適用法規顯有錯誤之判決違背
    法令云云。惟查，原確定判決系就再審原告所提之民法第24
    4條撤銷詐害行為之訴為判決，且因再審原告之訴因不符上
    開撤銷詐害要件而受敗訴之判決，至李安哲有無違反禁止代
    理之規定，無關再審原告之撤銷詐害行為之訴要件不合，再
    審原告以之主張原確定判決有適用法規顯有錯誤，顯屬誤會
    。
七、從而，再審原告主張原確定判決有民事訴訟法第496條第1項
    第1款之再審事由，委無足取，其執上開理由提起本件再審
    之訴，顯無理由，爰依同法第502條第2項之規定，不經言詞
    辯論，逕以判決駁回。
八、據上論結，本件再審之訴為無理由，爰依民事訴訟法第502
    條第2項、第78條，判決如主文。
中　　華　　民　　國　　96　　年　　8　　月　　15     日
              民事第三庭  審判長法　官　吳光釗
                                法　官　賴錦華
                                法　官　曾啟謀
以上正本係照原本作成
本判決不得上訴
中　　華　　民　　國　　96　　年　　8　　月　   15  　日
                    　　　　　　書記官　王月伶
